【裁判字號】    95,交聲,426
【裁判日期】    950828
【裁判案由】    違反道路交通管理處罰條例聲明異議
【裁判全文】
臺灣臺北地方法院交通事件裁定  九十五年度交聲字第四二六號
異  議  人
即受處分人  乙○○
上列異議人即受處分人因違反道路交通管理處罰條例案件，對於
臺北市交通事件裁決所中華民國九十五年五月二日北市裁二字第
裁二二—ＡＥＵ二六０二九九號處分聲明異議，本院裁定如下：
    主  文
原處分撤銷。
乙○○不罰。
    理  由
一、按汽車駕駛人轉彎時，不依標誌、標線、號誌指示者，處新
    臺幣（下同）六百元以上一千八百元以下罰鍰，併記違規點
    數一點，道路交通管理處罰條例第四十八條第一項第二款、
    第六十三條第一項第一款定有明文。又所謂汽車，包括機器
    腳踏車，同條例第三條第八款亦有規定。
二、本件異議人即受處分人於民國九十五年三月二十九日下午三
    時十六分許，騎乘車牌號碼ＱＰＸ—二一六號輕型機車，沿
    臺北市○○街由北往南方向行駛時，違規左轉仁愛路四段，
    經臺北市政府警察局大安分局警備隊員警甲○○舉發「未依
    規定兩段式左轉（北向東）」違規行為，異議人不服，於舉
    發通知單上所載應到案日期前，向臺北市交通事件裁決所提
    出申述，經原舉發單位查覆結果，仍認異議人違規事實明確
    ，原處分機關乃依道路交通管理處罰條例第四十八條第一項
    第二款規定，裁處異議人罰鍰六百元，併記違規點數一點。
三、聲明異議意旨略以：伊遭舉發違規地點並無設置二段式左轉
    之標誌，經伊向舉發警員質疑後，警員始告知距離路口數十
    公尺之位置設有標誌，然該標誌設置位置不當，一般駕駛人
    無從得知該路口須二段式左轉，臺北市交通事件裁決所所為
    之處分顯有錯誤，請求撤銷不罰等語。
四、經查：
（一）按所謂行政處分，係指行政機關就公法上具體事件所為之
      決定或其他公權力措施而對外直接發生法律效果之單方行
      政行為。若前項決定或措施之相對人雖非特定，而依一般
      性特徵可得確定其範圍者，為一般處分，適用有關行政處
      分之規定，行政程序法第九十二條第一項、第二項定有明
      文。查交通標誌、標線、號誌之設置目的，在於提供車輛
      駕駛人及行人有關道路路況之警告、禁制、指示等資訊，
      以便利行旅及促進交通安全，有無設置之必要，如何設置
      ，設置何種標誌以及在何處設置，固屬主管機關職權內依
      法裁量之範圍（行政法院八十一年度判字第一七九七號判
      決意旨參照），惟此一涉及特定地點、多數人及長期時間
      之交通管制行為，揆諸前揭法條意旨，當屬一般處分甚明
      。又法治國為憲法基本原則之一，法治國原則首重人民權
      利之維護、法秩序之安定及誠實信用原則之遵守。人民對
      公權力行使結果所生之合理信賴，法律自應予以適當保障
      ，此乃信賴保護之法理基礎，司法院大法官會議釋字第五
      二五號解釋理由書載有明文。再按「行政行為之內容應明
      確」、「行政行為，應以誠實信用之方法為之，並應保護
      人民正當合理之信賴」，行政程序法第五條、第八條分別
      定有明文，此乃係將憲法學理上之「明確性原則」、「誠
      實信用原則」及「信賴保護原則」予以法典化。據此，行
      政行為之內容必須明確，亦即該行政行為之外觀意義須非
      難以理解，且為一般受規範者所得事先預見，使受規範者
      得以事前斟酌違反效果，行政行為之內容若有模擬兩可、
      甚至誤導情形，當然構成無效或撤銷之原因。而交通標誌
      、標線、號誌之設置既屬行政程序法所稱之一般處分，自
      應恪遵上開明確性、誠實信用及信賴保護等法定原則。
（二）異議人於本院審理時陳稱：伊從來沒看到延吉街的路口有
      機車二段式左轉的號誌，後來警察帶伊去看才發現該交通
      號誌是放在仁愛路的小巷口內，違規地點並無標誌等語。
      復參諸受處分人庭呈之現場照片八張（見本院卷第二二至
      二四頁），九十五年三月二十九日異議人違規當時，臺北
      市○○街北往南方向左轉仁愛路四段交叉路口之右側道路
      上確實未設置機慢車二段式左轉之標誌，而在同方向延吉
      街與仁愛路四段三四五巷五弄交叉之巷口，雖設有機慢車
      二段式左轉之標誌，惟該巷口與異議人左轉地點尚有數十
      公尺之距離，不易使駕駛人得知在前開路口需二段式左轉
      ，此亦有前揭照片附卷可佐（見本院卷第二二、二四頁）
      ，是異議人由延吉街左轉仁愛路四段之地點既未置有機慢
      車須二段式左轉之標誌，則依上述原理原則與相關規定之
      說明，主管該等標誌之行政機關，並未盡到使交通標誌清
      晰、明顯即行政處分明確化之義務，因致異議人善意信賴
      其已取得左轉之行車利益，從而，上開違規情事顯非可歸
      責於異議人，異議人之信賴利益，自應受到一定之保障。
      故本諸前揭明確性、誠實信用及信賴保護等法定原則，本
      件異議人並無故意或過失可言，復佐以臺北市政府交通局
      交通管制工程處嗣後已於延吉街與仁愛路四段路口處設置
      上開標誌，更足認原處分機關認定異議人未依禁止左轉之
      標誌指示而左轉，於法顯有違誤。
四、縱上所述，本件係因交通標誌設立位置不當，異議人並無故
    意或過失之主觀歸責要件可言，從而原處分機關依道路交通
    管理處罰條例第四十八條第一項第二款、第六十三條第一項
    第一款規定，裁處受處分人新臺幣六百元罰鍰，併記違規點
    數一點，顯非適法，是本件異議為有理由，自應由本院將原
    處分撤銷，並諭知本件不罰。
據上論斷，應依道路交通案件處理辦法第二十條前段，裁定如主
文。
中    華    民    國    九十五  年  八  月  二十八    日
                          交通法庭法  官  劉煌基
以上正本證明與原本無異。
如不服本裁定，應於裁定送達後五日內向本院提出抗告狀。
                                  書記官  陳豪達
中    華    民    國    九十五  年  八  月  二十八    日


司法院資訊處製作；財團法人民間司法改革基金會備份。
